【裁判字號】    88,上訴,4630
【裁判日期】    890125
【裁判案由】    搶奪
【裁判全文】
臺灣高等法院刑事判決                          八十八年度上訴字第四六三號
    上  訴  人  臺灣臺北地方法院檢察署檢察官
    被      告  丙○○
    指定辯護人  本院甲○辯護人
右上訴人因被告搶奪案件，不服臺灣台北地方法院八十八年度訴字第三六九號，中華
民國八十八年十月二十九日第一審判決（起訴案號：臺灣台北地方法院檢察署八十八
年度偵字第二七一號），提起上訴，本院判決如左：
    主  文
原判決撤銷。
丙○○無罪。
    理  由
一、公訴意旨略以：被告丙○○意圖為自己不法之所有，於民國八十七年十二月二十
    二日十一時十分許，侵入臺北市大安區○○○路○段一○三號福客多便利商店內
    ，趁店員乙○○不注意之際，搶走大鵰藥酒一瓶後即離去，嗣經乙○○報警查獲
    ，並扣得已喝完之大鵰藥酒空瓶一瓶，因認被告涉有刑法第三百二十五條第一項
    搶奪之罪嫌。
二、按心神喪失人之行為，不罰；又被告行為不罰者，應諭知無罪之判決；刑法第十
    八條第一項、刑事訴訟法第三百零一條第一項分別定有明文。訊據被告丙○○對
    其於前揭時地自行拿取大雕藥酒一瓶並將酒瓶擊碎等事實固不諱言，惟另供稱其
    當時精神狀況不好，不知道自己在做什麼等語；查被告於前揭時地在福客多便利
    商店內自行取走大雕藥酒一瓶，且未付帳即離去，旋在附近即臺北市○○○路○
    段一０七號前將之擊碎等事實，固據證人乙○○指證明確，並經被告於警訊中供
    認不諱，惟乙○○已迭次指稱當時其叫被告付錢，被告不予置理，口中唸唸有詞
    ，其覺得被告不太正常等情（偵查卷第七頁反面、第二十七頁、原審卷第十一頁
    ），則依證人乙○○指稱之情形，再參諸被告在警訊及檢察官偵訊時應答之內容
    以觀，被告行為時之精神狀態已顯然與一般之正常人有異；又被告於案發後旋即
    因身體狀況住院治療，且經醫師診斷為罹患「情感性精神病」等情，亦據被告之
    姐丁○○於原審中到庭陳明，並有國軍北投醫院（即國軍八一八醫院）出具之診
    斷證明書影本及高雄市立凱旋醫院出具之診斷證明書在卷可稽；原審經囑託高雄
    市立凱旋醫院就被告行為時之精神狀態實施鑑定，該院就被告之個人發展史、家
    庭工作史、發病及治療經過、住院狀況、臨床心理衡鑑、腦圖譜、誘發波檢查等
    資料綜合研判後，鑑定結果為「個案為屬躁鬱症，躁期的患者。根據文獻書籍的
    記載，一個未接受任何治療的躁症患者，其精神症狀至少會持續三個月且症狀逐
    漸加劇，除了情緒激躁或亢奮、活動量大、話量多、飛躍思考、誇大妄想等精神
    症狀的表現，在認知功能即自控力有變差的情形，且判斷力的受損是一重要標記
    。回溯該個案的整體情狀，自八十七年十一月起，即有精神症狀的顯現，直至八
    十七年十二月二十四日入國軍八一八醫院，方開始接受治療；因此犯案當時（八
    十七年十二月二十二日）的精神狀態，應屬急性躁期，病症嚴重，在控制力及判
    斷力有嚴重受損，無法有效控制自我行為及作正確的事物判斷，無有自由決定的
    意思能力，故就「心神喪失」之法律層面之意涵而言，研判個案犯案當時的精神
    狀態實達「心神喪失」的程度。」有該院八十八年九月二十三日八十八高市凱醫
    醫字第四０九八號函所附之精神鑑定書乙份在卷足憑（原審卷第十九至廿二頁）
    ；按行為時之精神，對於外界事務全然缺乏知覺理會及判斷作用，而無自由決定
    意思之能力者，為心神喪失（二十六年度渝上字第二三七號判例），據上開鑑定
    意見及被告行為時之情狀等綜合判斷，被告行為時既因病以致於無法有效控制自
    我行為及對外界事物為正確之理解判斷，已無自由決定意思之能力，其精神狀態
    顯然已達心神喪失之程度，行為依法自屬不罰。
三、原審為被告無罪之諭知，結論固無不合；然查「被告因智能障礙無法為完全之陳
    述，於審判中未經選任辯護人者，審判長應指定甲○辯護人為其辯護」，又「被
    告因智能障礙無法為完全之陳述者，應有得為其輔佐人之人或其委任之人或經主
    管機關指派之社工人員為輔佐人陪同在場。但經合法通知無正當理由不到場者，
    不在此限。」，刑事訴訟法第三十一條第一項前段、第三十五條第三項前段分別
    定有明文；本案被告行為時為心神喪失之人已如前述，且依前開精神鑑定書所載
    ，臨床心理衡鑑時，被告之語言智力商數七十五，非語言智力商數六十九，總智
    商七十二，為邊緣地帶之智力障礙，則被告顯屬因智能障礙無法為完全陳述之人
    無疑，而被告於原審亦未經選任辯護人，乃原審竟未指定甲○辯護人為其辯護，
    復未通知得為其輔佐人之人於審判期日陪同其到場，雖原審判決結果對被告並無
    不利，然其所踐行之訴訟程序自難謂無重大瑕疵，對被告合法權益之保障亦顯有
    未周；又原審既已認定被告行為時係處於心神喪失之狀態，惟又未援引刑法第十
    九條第一項規定作為判決被告無罪之依據，反而以其行為與搶奪罪之構成要件有
    間及被告犯罪不能證明為由為其論據，其適用法則亦嫌未盡允洽；檢察官以被告
    未付帳即行離去主觀上要有不法所有之意圖云云提起上訴，雖無理由，然原判決
    既有可議，即難予維持，仍應由本院予以撤銷，另為被告無罪之諭知。
四、被告行為時雖為心神喪失之人，然其於本院審理時已經過相當期間之治療，言談
    清晰，能理解審判程序之進行，並無心神喪失之情形，本院自得進行審判；又被
    告已接受正規醫療，病情較前穩定，故本院認尚無令入相當處所施以監護之必要
    ；均併此記明。
據上論斷，應依刑事訴訟法第三百六十九條第一項前段、第三百六十四條、第三百零
一條第一項，判決如主文。
本案經檢察官賴俊雄到庭執行職務。
中     華     民     國    八十九   年       一       月     二十五     日
                             臺灣高等法院刑事第二十三庭
                                 審判長法  官  劉  靜  嫻
                                       法  官  王  炳  梁
                法  官  宋      祺
右正本證明與原本無異。
如不服本判決應於收受送達後十日內向本院提出上訴書狀，其未敘述上訴之理由者並
得於提起上訴後十日內向本院補提理由書（均須按他造當事人之人數附繕本）。
                                       書記官  郭  淑  卿
中     華     民     國    八十九   年       一       月     二十六     日


司法院資訊處製作；財團法人民間司法改革基金會備份。
